【裁判字號】    88,簡上,219
【裁判日期】    891123
【裁判案由】    清償借款
【裁判全文】
臺灣臺南地方法院民事判決    八十八年度簡上字第二一九號
    上  訴  人  乙○
    訴訟代理人  林瑞成   律師
    被上訴人    甲○○      住.
右當事人間請求清償借款事件，上訴人對於中華民國八十八年七月二十二日臺灣臺南
地方法院臺南簡易庭八十八年度南簡字第七六三號第一審判決提起上訴，本院判決如
左：
    主      文
上訴駁回。
第二審訴訟費用由上訴人負擔。
    事      實
甲、上訴人方面：
一、聲明：求為判決：
(一)原判決廢棄。
(二)被上訴人應給付上訴人新台幣 (下同)二十六萬零七百元，及自民國 (下同)八十
    六年六月十二日起至清償日止，按週年利率百分之五計算之利息。
(三)第一、二審訴訟費用由被上訴人負擔。
二、陳述：除與原判決記載相同者，茲引用之外，補稱：
(一)原判決以收據文字係明確書寫八十三年七月二十八日收到現金八十萬四千元，並
    未另註明包含馬來西亞支票，且該九紙馬來西亞支票係從八十二年七月三十日至
    同年十二月十五日間陸續清償，清償時間與收據所載清償日期亦不相符，上訴人
    恣意擴張解釋，即與經驗法則相悖，不足採信等語，為上訴人敗訴之判決。
(二)惟查被上訴人至八十三年七月二十八日為止，僅陸續清償九十萬五千一百元，此
    有被上訴人於另案  鈞院八十八年度訴字第九００號返還借款事件所提出之聲請
    調解書記載：「本人（被上訴人）於民國八十三年七年七月二十八日交付乙○借
    款金額現金新台幣八十四萬四千元正，支票十萬一千一百元正（票據八十三年八
    月五日）到期，共付九十萬零五千一百元正，上訴人乙○稱說金額未全數還清不
    能塗銷設定為由而未塗銷．．．」可證，據此被上訴人至八十三年七月二十八日
    為止共僅清償九十萬五千一百元而已，被上訴人稱已清償完畢，應無足取，而上
    訴人在上開收據中所謂收到現金八十萬四千元，應係指在八十三年七月二十八日
    之前兌現而被上訴人在其時視為以現金收受之馬來西亞支票九張面額計五十六萬
    三千六百元，及被上訴人陸續以現金交付二十四萬零四百元，合計八十萬四千元
    ，蓋收據中所稱之中台灣中小企業銀行東台南分行號碼ＡＫ0000000面額
    十萬一千一百元支票，因在八十三年七月二十八日當日尚未到期（到期日為八十
    三年八月五日），上訴人不知該支票能否屆期兌現，故上訴人予以排除在現金之
    外，而特別於收據上載明支票到期日為八十三年八月五日及面額十萬一千一百元
    ，因此上訴人在收據上所謂之現金，應係指在至八十三年七月二十八日為止被上
    訴人實付之金額（含現鈔及兌現支票），而非單指現鈔部分，換言之，收據上所
    謂現金，應為與未到期支票對應之用詞，意指上訴人已實收之金額，原判決未及
    審酌上開被上訴人親自書寫聲請調解書記載，並為上訴人敗訴判決，顯有未合，
    此有聲請調解書影本附呈可稽。
(三)被上訴人尚欠上訴人如附件一所示之債務八十五萬八千九百三十一元（附件一尚
    未包括八十三年七月二十八日以前積欠之利息、違約金、遲延利息，如予計入，
    則被上訴人應欠上訴人更多），原判決未予詳細計算，率予駁回，亦有未合。
(四)假設以被上訴人所主張其已清償之金額計算（上訴人對被上訴人主張之清償金額
    予以否認），則被上訴人至八十六年六月十一日止仍欠上訴人如附件二所示之本
    金債務九十一萬五千一百七十一元、利息債務四十萬四千六百五十元（雙方約定
    每月利息為二分半，附件二以法定利率最高限制年利如以百分之二十計算，並依
    民法第三百二十三條規定：「清償人所提出之給付，先抵充費用，次充利息，次
    充原本」計算），上訴人自得請求被上訴人清償如聲明所示之債務。
(五)被上訴人對上訴人提起詐欺之告訴，業經檢察官不起訴，有台南地方法院檢察署
    八十九年偵字第五八三六號不起訴處分書附呈可稽，而檢察官亦認定從被上訴人
    所提「收據」文義觀之，上訴人僅係書寫「茲收到甲○○現金．．．支票．．．
    日期為．．．口說無憑，特立此收據為證」，內容中並未提到被上訴人是否已將
    債務全數清償完畢，故該收據僅能證明被上訴人於八十三年七月二十八日有交付
    給上訴人上支票及現金，但無法從字面含意中直接推論被上訴人之債務已全數清
    償完畢，足供參酌，被上訴人辯稱已經清償債務完畢，自應付舉證之責。
三、證據：除援用第一審所提證據外，補提被上訴人聲請調解書筆錄一份為證，並聲
    請調台灣台南地方法院檢察署八十九年度偵字第五八三六號卷。
乙、被上訴人方面：
一、聲明：求為判決如主文所示。
二、陳述：
(一)被上訴人於八十二年六月十日以土地抵押向上訴人借款一百二十萬元，每月利息
    三萬元，先付利息九萬元，而於八十二年七月三十日至同年十二月十五日陸續交
    付馬來西亞支票九張  (如附表二)清償，兌換新台幣五十六萬三千六百元，支票
    交換後存入上訴人台灣銀行永康分行帳戶內。又於八十三年七月二十八日以現金
    八十萬四千元及支票一張，面額十萬一千一百元，到期日八十三年八月五日，計
    九十萬五千一百元清償。則被上訴人於八十二年六月十日向上訴人所借一百二十
    萬元，迄至八十三年七月二十八日止，業已清償一百四十六萬八千七百元，前開
    借款本利確已全部清償完畢。
(二)嗣因抵押借款時供土地抵押，上訴人心懷不軌，百般刁難，不願塗銷抵押權，而於
    八十六年六月十一日拍賣抵押之土地，上訴人領取一百二十九萬五千六百七十九
    元，占為己有。被上訴人曾於八十六、八十七年兩次約案外人葉代書至上訴人之
    代書、律師、會計師、建築師聯合事務所查詢，惟上訴人二次均謊稱，土地拍賣
    價金遭假扣押凍結在法院，經被上訴人至  鈞院查明始知真相。上訴人總計取得二
    百七十六萬四千三百七十九元，復又請求清償二十六萬零七百元。由此可見上訴
    人玩弄法律，無理欺人之手段達極點，應請判決駁回上訴人之訴，以免受害。
三、證據：援用第一審所提證據。
    理      由
一、本件上訴人起訴主張被上訴人於八十二年六月十日，向上訴人借款一百二十萬元
    ，並提供訴外人林連枝所有坐落台南市○○○段一三之七九、一三之一一六、一
    三之一二九地號土地  (以下簡稱系爭土地)，予上訴人設定本金最高限額一百四
    十四萬元抵押權，借款約定於八十二年九月九日清償，利息為月息二分半，遲延
    利息自逾期之日起利息仍照付外按母金每日每百元一角計算，違約金自逾期之日
    起利息仍照付外按母金每日每百元一角計算。惟被上訴人於八十三年七月二十八
    日清償九十萬五千一百元 (支票一張及現金八十萬四千元，現金部分含被上訴人
    於八十三年七月二十八日之前兌現之馬來西亞支票九張計新台幣五十六萬三千六
    百元) ，尚欠五十三萬七千八百二十四元。聲請人拍賣訴外人林連枝所有之系爭
    土地，而於八十六年六月十一日受償一百二十九萬五千六百七十九元，則欠款五
    十三萬七千八百二十四元之利息自八十三年七月二十八日起至八十六年六月十一
    日計四十七萬五千五百二十六元，遲延利息計五十七萬零六百三十元，違約金計
    五十七萬零六百三十元，合計為二百一十五萬四千六百一十元，扣除拍賣土地分
    配價金後，被上訴人尚應給付借款八十五萬八千九百三十一元，而訴請被上訴人
    給付二十六萬零七元，及自八十六年六月十二日起至清償日止，按週年利率百分
    之五計算之利息云云。
二、被上訴人則以：其於八十二年六月十日以林連枝所有系爭土地向上訴人借款一百
    二十萬元，每月利息三萬元，先付利息九萬元，而於八十二年七月三十日至同年
    十二月十五日陸續交付附表二之馬來西亞支票九張清償，該馬來西亞支票九張兌
    換新台幣為五十六萬三千六百元，業已兌現存入上訴人台灣銀行永康分行帳戶內
    。又於八十三年七月二十八日以現金八十萬四千元及面額十萬一千一百元，發票
    日八十三年八月五日之支票一張，計九十萬五千一百元清償。則被上訴人於八十
    二年六月十日向上訴人所借一百二十萬元，迄至八十三年七月二十八日止，業已
    清償一百四十六萬八千七百元，前開借款本利確已全部清償完畢。嗣因借款時提
    供土地設定抵押權，上訴人心懷不軌，百般刁難，不願塗銷抵押權，而於八十六
    年六月十一日拍賣抵押之土地，上訴人領取土地拍賣款一百二十九萬五千六百七
    十九元。上訴人總計已取得二百七十六萬四千三百七十九元，復又請求清償二十
    六萬零七百元，應判決駁回等語，資為抗辯。
三、上訴人起訴主張被上訴人於八十二年六月十日，向上訴人借款一百二十萬元，並
    提供訴外人林連枝所有系爭土地，設定本金最高限額一百四十四萬元抵押權，借
    款約定於八十二年九月九日清償，利息為月息二分半，遲延利息自逾期之日起利
    息仍照付外按母金每日每百元一角計算，違約金自逾期之日起利息仍照付外按母
    金每日每百元一角計算等情，業據上訴人陳明在卷，並提出土地建物設定抵押權
    契約書、系爭土地登記謄本各一份為證。復為被上訴人所不爭執，此部分可信為
    真正。上訴人復主張：被上訴人於八十三年七月二十八日清償九十萬五千一百元
    ，尚欠五十三萬七千八百二十四元。聲請人拍賣訴外人林連枝所有之系爭土地，
    而於八十六年六月十一日受償一百二十九萬五千六百七十九元，則欠款五十三萬
    七千八百二十四元之利息自八十三年七月二十八日起至八十六年六月十一日計四
    十七萬五千五百二十六元，遲延利息計五十七萬零六百三十元，違約金計五十七
    萬零六百三十元，合計為二百一十五萬四千六百一十元，扣除拍賣土地分配價金
    後，被上訴人應給付八十五萬八千九百三十一元，乃訴請如聲明云云。被上訴人
    以：其於八十二年七月三十日至同年十二月十五日陸續交付附表二所示馬來西亞
    支票九張兌換新台幣為五十六萬三千六百元清償，又於八十三年七月二十八日以
    現金八十萬四千元及面額十萬一千一百元，發票日八十三年八月五日之支票一張
    共計九十萬五千一百元清償，所借一百二十萬元款項，已給付一百四十六萬八千
    七百元，借款本利即已全部清償完畢。嗣上訴人竟於八十六年六月十一日拍賣系
    爭抵押之土地，領取土地拍賣價款一百二十九萬五千六百七十九元，先後合計取
    得二百七十六萬四千三百七十九元，復請求其給付二十六萬零七百元，應予駁回
    等詞置辯。則兩造執爭要旨厥為，被上訴人借款時有無先付利息九萬元及於八十
    三年七月二十八日清償九十萬五千一百元，其中現金八十萬四千元，是否包括附
    表二所示之馬來西亞支票九張及被上訴人向上訴人借款一百二十萬元，已否全部
    清償，為本件爭點。
四、按當事人提出之私文書係真正而無瑕疵，即有訴訟法之形式證據力，此形式的證
    據力具備後，法院就其中之記載調查與系爭事項有關，即有實質的證據力。最高
    法院四十一年度台上字第九七一號判例參照。上訴人述稱：被上訴人於八十三年
    七月二十八日清償九十萬五千一百元，業據上訴人提出收據一紙為證，亦為被上
    訴人所不爭執，該收據形式之證據力已足。上訴人復稱：該借據所指現金八十萬
    四千元，包含馬來西亞支票九張之金額云云，被上訴人則否認，而為兩造執爭。
    經查：證人劉榮文證稱：伊從事代書工作，被上訴人於八十三年七月間向黃同瑞
    金借款九十萬元，先設定八十萬元之抵押權，於七月二十二日交款再簽發本票，
    伊交約八十八萬元給被上訴人，被上訴人說這筆錢是還給第二順位抵押權人乙○
    等語。並有系爭土地謄本在卷可佐，該謄本亦有於八十三年七月十一日系爭土地
    設定抵押權八十萬元予債權人黃同瑞金之記載。被上訴人以系爭土地再行借款之
    日期與給付上訴人現金之八十三年七月二十八日之日期，相距僅數日，則被上訴
    人就清償上訴人借款所用資金來源，可得證明。又上訴人所提之前開借據載明：
    「茲收到甲○○現金新台幣八十四萬元正，支票一十萬一千一百元正，日期為八
    十三年八月五日，口說無憑，特立此據為證。收據人：乙○」。該借據所指之現
    金，並無包含被上訴人所交付之馬來西亞支票九張字語，且馬來西亞支票九張兌
    現日期係於八十二年七月三十日至同年十二月十五日，有上訴人提出附表三所示
    支票日期可憑，亦與上訴人於八十三年七月二十八日收到被上訴人現金八十萬四
    千元之日期不符。況上訴人就被上訴人清償之九十萬五千一百元，其中於八十三
    年八月五日支票，尚未兌現即已載明，顯書立收據時為免爭執之慎重，則就現金
    部分，如含馬來西亞支票九張之金額，而該支票業於上訴人書立收據時均經兌現
    ，款項之受領由金融機構兌領紀錄可循，跡證甚明，且對被上訴人有利，上訴人
    竟不以表明，即與一般經驗法則有違。是上訴人主張，收據所載之現金八十萬四
    千元包含馬來西亞支票九張之金額，尚屬無據。
五、又按清償人所提出之給付，應先抵充費用，次充利息，次充原本，民法第三百二
    十三條定有明文。再約定利率超過週年百分之二十者，民法第二百零五條既僅規
    定債權人對於超過部份之利息無請求權，則債務人就超過部份之利息任意給付，
    經債權人受領時，自不得謂係不當得利請求返還；復債權人所得請求之遲延利息
    ，如無高於法定利率之約定利率，依民法第二百三十三條第一項之規定，祇能依
    法定利率計算，縱令該地方另有一種習慣上所認之利率，但除當事人有以此項習
    慣，為其法律行為內容之意思者，其利率即為約定利率外，依民法第一條之規定
    ，仍不得反於法律之規定，以此為計算遲延利息之標準；另違約金，有屬於懲罰
    之性質者，有屬於損害賠償約定之性質者，如為懲罰之性質者，於債務人履行遲
    延時，債權人除請求違約金外，尚得依民法第二百三十三條規定，請求遲延利息
    及賠償其他之損害，如為損害賠償約定之性質，則應視為就因遲延所生之損害已
    依契約預定其賠償，不得更請求遲延利息及賠償其他之損害，此觀同法第二百五
    十條第二項規定自明。最高法院二十九年度上字第一三０六號、二十八年度上字
    第一九七七號判例及八十七年度台上字第三六一號裁判要旨參照。經查：上訴人
    主張被上訴人於八十二年六月十日所為之借款一百二十萬元，提供系爭土地設定
    最高限額抵押權，借款約定於八十二年九月九日清償，利息為月息二分半，遲延
    利息自逾期之日起利息仍照付外按母金每日每百元一角計算，違約金自逾期之日
    起利息仍照付外按母金每日每百元一角計算，業有上訴人提出之土地建物設定抵
    押權契約書、系爭土地登記謄本各一份為證，為被上訴人所不爭執，則渠間之消
    費借貸違約金之約定，係屬懲罰性之性質者。再兩造借貸有違約金之約定，則遲
    延利息之約定，應屬債務人未按時清償時，計算遲延利息之標準，而該遲延利息
    按母金每日每百元一角計算，即月息三分，高於原利息約定月息二分半，固均高
    於民法第二百零五條約定利率超過週年百分之二十者之規定，惟被上訴人就利息
    及遲延利息於八十三年七月二十八日，已任意給付，是該利息及遲延利息，仍應
    依渠約定方式計算。然兩造所立前之土地建物設定抵押權契約書，其中遲延利息
    、違約金欄固載有：遲延利息自逾期之日起「利息仍照付外」按母金每日每百元
    一角計算，違約金自逾期之日起「利息仍照付外」按母金每日每百元一角計算，
    ，依借貸習慣違約金欄所記載者係屬違約金如何處理之約定，而遲延利息欄係屬
    給付遲延時另為計息之方式，是該二欄內「利息仍照付外」應指未遲延給付時之
    利息，仍應依按原有約定給付之意，上訴人附件一、附件二所為被上訴人利息之
    計算方式，就遲延給付後之本金，除遲延利息之計算外，尚加計月息二分半或週
    年利率百分之二十計算之利息，該利息之計算方式顯已重復，而與習慣有違，自
    無可採。又上訴人分別於八十三年七月二十八日收取現金八十萬四千元及八十三
    年八月五日兌現之支票一十萬一千一百元，並於八十六年六月十一日領取土地拍
    賣價款一百二十九萬五千六百七十九元，業據上訴人自認，再附表二馬來西亞支
    票九張兌換新台幣為五十六萬三千六百元，亦經上訴人兌領，亦為上訴人所不爭
    ，再被上訴人辯稱借款時先行給付九萬元利息，雖為上訴人所否認，惟依上訴人
    提出被上訴人借款計算表中還款紀錄利息欄內載明：「30000*3=90000，尚欠
    32000，日期82.6.20～82.7.19」，有先行收取上訴人利息之記載，被上訴人所
    辯先行給付利息，自可採信。則本件被上訴人向上訴人借款一百二十萬元之自為
    清償順序為附表二支票九張  (附表一編號一至九，依附表二支票兌現順序)、現
    金八十萬四千元  (附表一編號十)、支票一十萬一千一百元  (附表一編號十一)
    ，被上訴人之給付於八十二年九月九日前之利息已先行給付，不再列計外，餘應
    先充利息，次充原本及依民法第二百零七條第一項前段利息不得滾入原本生利息
    之規定，計算方式如附表一所載，前開清償後本金尚欠三十四萬一千六百一十二
    元  (附表一編號一至十一)。另上訴人於八十六年六月十一日拍賣系爭抵押之土
    地，領取價款一百二十九萬五千六百七十九元，亦兩造所不爭，如仍以前開上訴
    人主張之遲延利息及違約金計算方式核算，應如附表一編號十二所示，上訴人已
    受領逾二十四萬二千八百三十一元。況被上訴人就該拍賣價金辯稱無清償之意，
    則利息、違約金果依民法第二百零五條所定，則逾領金額尚超過二十四萬二千八
    百三十一元。是被上訴人所辯借款已全部清償，自屬有據。
六、綜上所述，本件上訴人依消費借貸之法律關係請求被上訴人給付借款二十六萬零
    七元，及自八十六年六月十二日起至清償日止，按週年利率百分之五計算之利息
    ，即屬無據，不應准許。其聲請本院依職權宣告假執行依法亦屬無據。從而，原
    審為上訴人敗訴之判決，並無不合。上訴意旨指摘原判決不當，求予廢棄改判，
    為無理由，應予駁回。
七、據上論結，本件上訴為無理由，依民事訴訟法第四百三十六條之一第三項、第四
    百四十九條第一項、第七十八條，判決如主文。
中      華      民      國    八十九    年    十一    月    二十三  日
                              臺灣臺南地方法院民事第一庭
~B審判長法官  周素秋
~B      法官  黃瑪玲
~B      法官  蘇清水
右正本證明與原本無異。
本判決不得上訴。
中      華      民      國    八十九    年     十一     月    二十三    日
~B法院書記官  王志銘
~F0
~T40
附表一：(八十八年度簡上字第二一九號)
┌──┬──────┬──────┬─────────┬────────┬───────┬──────┬────┐
│編號│被上訴人積欠│被上訴人清償│ 清償可充利息     │清償可充遲延利息│清償可充違約金│尚 欠 金 額 │計息期間│
│    │            │            ├────┬────┼──┬─────┼──┬────┤            │        │
│    │本金(新台幣)│金額(新台幣)│日   數 │金  額  │日數│金     額 │日數│金   額 │(新 台 幣)  │年 月 日│
├──┼──────┼──────┼────┼────┼──┼─────┼──┼────┼──────┼────┤
│ 一 │0000000元   │32352元     │        │        │    │          │    │        │0000000元   │        │
│    │            │            │        │        │    │          │    │        │            │        │
├──┼──────┼──────┼────┼────┼──┼─────┼──┼────┼──────┼────┤
│    │0000000元   │88795元     │        │        │    │          │    │        │0000000元   │        │
│ 二 │            │            │        │        │    │          │    │        │            │        │
├──┼──────┼──────┼────┼────┼──┼─────┼──┼────┼──────┼────┤
│ 三 │0000000元   │32352元     │        │        │18日│19419元   │18日│19419元 │0000000元(含│82.09.10│
│    │            │            │        │        │    │          │    │        │利息6486元) │82.09.27│
├──┼──────┼──────┼────┼────┼──┼─────┼──┼────┼──────┼────┤
│ 四 │0000000元   │32456元     │        │右移利息│10日│10789元   │10日│10789元 │0000000元   │82.09.28│
│    │            │            │        │6486元  │    │          │    │        │            │82.10.07│
├──┼──────┼──────┼────┼────┼──┼─────┼──┼────┼──────┼────┤
│ 五 │0000000元   │88399元     │        │        │6日 │6447元    │6日 │6447元  │998956元    │82.10.08│
│    │            │            │        │        │    │          │    │        │            │82.10.13│
├──┼──────┼──────┼────┼────┼──┼─────┼──┼────┼──────┼────┤
│ 六 │998956元    │88060元     │        │        │26日│25973元   │26日│25973元 │962842元    │82.10.14│
│    │            │            │        │        │    │          │    │        │            │82.11.08│
├──┼──────┼──────┼────┼────┼──┼─────┼──┼────┼──────┼────┤
│ 七 │962842元    │32321元     │        │        │16日│15405元   │16日│15405元 │961331元    │82.11.09│
│    │            │            │        │        │    │          │    │        │            │82.11.24│
├──┼──────┼──────┼────┼────┼──┼─────┼──┼────┼──────┼────┤
│ 八 │961331元    │87975元     │        │        │21日│20188元   │21日│20188元 │913732元    │82.11.25│
│    │            │            │        │        │    │          │    │        │            │82.12.15│
├──┼──────┼──────┼────┼────┼──┼─────┼──┼────┼──────┼────┤
│ 九 │913732元    │80890元     │        │        │38日│34722元   │38日│34722元 │902286元    │82.12.16│
│    │            │            │        │        │    │          │    │        │            │83.01.22│
├──┼──────┼──────┼────┼────┼──┼─────┼──┼────┼──────┼────┤
│ 十 │902286元    │804000元    │        │        │187 │168727元  │187 │168727元│435740元    │83.01.23│
│    │            │            │        │        │日  │          │日  │        │            │83.07.28│
├──┼──────┼──────┼────┼────┼──┼─────┼──┼────┼──────┼────┤
│十一│435740元    │101100元    │        │        │8日 │3486元    │8日 │3486元  │341612元    │83.07.29│
│    │            │            │        │        │    │          │    │        │            │83.08.05│
├──┼──────┼──────┼────┼────┼──┼─────┼──┼────┼──────┼────┤
│十二│341612元    │0000000元   │        │        │1041│355618元  │1041│355618元│─ 242831元 │83.08.06│
│    │            │            │        │        │日  │          │日  │        │            │86.06.11│
└──┴──────┴──────┴────┴────┴──┴─────┴──┴────┴──────┴────┘


司法院資訊處製作；財團法人民間司法改革基金會備份。
